【裁判字號】    97,重訴,214
【裁判日期】    970717
【裁判案由】    返還消費借貸款
【裁判全文】
臺灣板橋地方法院民事判決             97年度重訴字第214號
原      告  荷商荷蘭銀行股份有限公司
                        及89.
法定代理人  丁○○
                        及89.
訴訟代理人  周憲文律師
被      告  優揚國際生活事業股份有限公司
兼法定代理  乙○
人
被      告  丙○○
                        號2樓.
兼共同訴訟  甲○○
代  理  人
上列當事人間請求給付借款事件，經本院於民國97年7 月17日言
詞辯論終結，判決如下：
    主  文
被告應連帶給付原告新臺幣肆仟肆佰玖拾伍萬肆仟捌佰柒拾柒元
，及自民國九十六年十月三十一日起至清償日止按年利率百分之
五點五五計算之利息，暨自民國九十六年十二月一日起至清償日
止，逾期六個月以內者按上開利率加計百分之十（即年利率百分
之六點一零五）、超過六個月部分按上開利率加計百分之二十（
即年利率百分之六點六六）計算之違約金。
訴訟費用由被告連帶負擔。
本判決於原告以新臺幣壹仟肆佰玖拾捌萬肆仟玖佰伍拾玖元為被
告供擔保後，得假執行。
    事實及理由
一、本件原告起訴主張：
  (一)按原告乃經行政院金融監督管理委員會以民國96年9 月6 日
    金管銀(五)字第09600865700 號函，核准自96年9 月22日起概
    括承受台東區中小企業銀行資產、負債及營業（不含保留資
    產及保留負債），並繼續營業，故原台東區中小企業銀行之
    權利義務關係已由原告概括承受，合先敘明。
  (二)緣被告優揚國際生活事業股份有限公司（以下稱優揚公司）
    於87年6 月30日向台東區中小企業銀行借款新台幣（下同）
    4695萬元，並由被告乙○、甲○○及丙○○擔任連帶保證人
    ，此有借據以及授信約定書附呈可稽。該借據約定之借款期
    間自87年6 月30日起至100 年6 月30日止分期清償，利息自
    87年5 月29日起依8.5 ％機動計算，自89年6 月30日起依
    8.75％機動計算。該借據第5 條並約定借款人未按期攤還本
    金或繳納利息時，除按約定利率付息外，另對逾期6 個月以
    內者，按本金金額照約定利率加計百分之10之違約金；對逾
    期6 個月以上者，其超過6 個月部分加計百分之20之違約金
    。借據第6 條約定借款人未按期攤還本金時，按應攤還本金
    金額照約定利率加計遲延利息。借據第7 條特約條款第3 項
    約定借款人在借款期間未按期攤還本金或本息或未按期付息
    時，借款人及連帶保證人均承認本借款之償還均喪失期限利
    益，經貴行（即台東區中小企業銀行）之請求應立即清償或
    任憑貴行處分擔保物充償。
  (三)嗣後被告優揚公司與台東區中小企業銀行於95年9 月29日就
    上開借據訂立增補契約，明定為原借據之部份，其效力與原
    借據相同，並仍由擔任連帶保證人之被告乙○、甲○○及丙
    ○○加入為立增補契約人。該增補契約明定截至95年6 月30
    日之借款餘額45,600,000元，約定至95年6 月30日起按年利
    率3.50％固定利率按月計付利息，並自96年6 月30日起按基
    準利率機動調整。另自95年6 月30日起12個月依借款金額按
    月繳付利息，其後按其於當月30日平均攤還本息。
  (四)詎料被告優揚公司自96年10月30日起即未依約繳納應按月攤
    還本息，依上開借據之約定，被告優揚公司已喪失期限利益
    ，其未清償借款應視為全部到期。而被告優揚公司及其連帶
    保證人乙○、甲○○及丙○○經原告基於承受台東區中小企
    業銀行債權地位為發函催討，亦未獲清償。
  (五)被告雖辯稱：伊接獲支付命令後才發現貸款餘額屢屢不同云
    云，與事實不合。惟被告優揚公司至96年10月30日之貸款未
    還本金餘額即為44,954,877元，此有台東區中小企業銀行收
    入傳票可稽（詳原證五），該傳票並載明96年10月22日起之
    年利率為5.55％。是故，原告即係按此貸款未還本金餘額及
    年利率聲請支付命令及提起本訴。而由被告所提被證三號97
    年3 月3 日申請書觀之，被告完全清楚其貸款未還本金餘額
    為44,954,877元，乃據以申請延期及降息。故被告所稱貸款
    餘額不同之辯詞，實有違誤。
  (六)至於被證五、六號繳息清單只是記載被告優揚公司96年度所
    繳納之利息總額而已，並未記載未還本金餘額，更非表示該
    貸款已全部清償而餘額為0 元之意，併此敘明。
  (七)依原告所提出之被告優揚公司95年3 月至96年10月之本金及
    利息明細表（詳原證六），本件貸款96年10月1 日之未還本
    金餘額為45,077,653元，當時由台東區中小企業銀行結轉予
    原告，故於96年10月30日記載本金餘額為0 ，並非表示被告
    優揚公司已結清貸款。復依原證五之收入傳票所示，因被告
    優揚公司96年9 月30日尚有繳納還款本息（本金122,776元
    ＋利息205,041 元＝327,817 元），故清償部分本金後，未
    還本金餘額即為44,954,877元（詳原證五）。惟於96年10月
    30日以後，被告優揚公司未再依約繳納應按月攤還本息，因
    此其未還本金餘額迄今均無變動。
  (八)為此，依據消費借貸及連帶保證之法律關係，請求被告連帶
    給付原告4495萬4877元，及自民國96年10月31日起至清償日
    止按年利率百分之5.55計算之利息，暨自民國96年12月1 日
    起至清償日止，逾期6 個月以內者按上開利率加計百分之10
    （即年利率百分之6.105） 、超過6 個月部分按上開利率加
    計百分之20（即年利率百分之6.66）計算之違約金。
二、被告則抗辯：
  (一)緣96年10月5 日接獲原告（即荷商荷蘭銀行股份有限公司）
    來函告知：「取代台東區中小企業銀行貸與貴公司新台幣46
    ,950, 000 元長期擔保放款案之原約定還款帳戶」；立即與
    台東區中小企業銀行貸放款部門詢問，未獲明確答覆；轉赴
    荷商荷蘭銀行股份有限公司詢問商討貸款事宜，據接洽人員
    告知：本公司只做「理財規劃」之業務，不做存放款業務及
    代收款業務，並停止承接自台東企銀之上述業務。被告於96
    年12月7 日接獲原告存證信函後，三度前往商討貸款事宜遭
    拒絕，更於97年3月3日向該公司申請重開協議償還之門，又
    於97年3月16 日發存證信函請求重開協議償還之門均無回覆
    。
  (二)被告至接獲支付命令才發現貸款餘額屢屢不同，始知數度連
    繫及三度前往商討貸款事宜，原告所接洽之人員始終不願告
    知貸放款餘額及利率；原告既然概括承受台東區中小企業銀
    行貸款業務，又拒絕履行台東區中小企業銀行貸款之義務（
    強制收回貸放款項），傷害台東區中小企業銀行之客戶應有
    之權利至鉅，即屬違約。
  (三)為此，請求駁回原告之訴。
三、經查原告主張之事實，已據其提出借據、授信約定書、增補
    契約、存證信函暨其回執各1 件為證，且被告乙○、甲○○
    、丙○○對於渠等於系爭執借據之連帶保證人欄與對保欄上
    簽名與蓋章之事實，亦不爭執，自堪信原告之主張為真實。
四、被告雖抗辯：接獲原告存證信函後，三度前往商討貸款事宜
    遭拒絕，更於97年3月3日向該公司申請重開協議償還之門，
    又於97年3月16 日發存證信函請求重開協議償還之門均無回
    覆；且至接獲支付命令才發現貸款餘額屢屢不同，始知數度
    連繫及三度前往商討貸款事宜，原告所接洽之人員始終不願
    告知貸放款餘額及利率；原告既然概括承受台東區中小企業
    銀行貸款業務，又拒絕履行台東區中小企業銀行貸款之義務
    （強制回收貸放款項），傷害台東區中小企業銀行之客戶應
    有之權利至鉅，即屬違約云云。惟查：
  (一)被告優揚公司係於87年6 月30日向台東區中小企業銀行借款
    4695萬元，至96年10月30日時尚未清償之本金餘額為4495萬
    4877元，且自96年10月22日起年利率為5.55％之事實，有借
    據、補金契約（附於本院卷第27-29 頁）、台東區中小企業
    銀行本息收入傳票、本金及利息明細資料（詳原證五、六）
    各1 件在卷足憑，則原告並無未明確向知被告貸放款餘額及
    利率之情事。
  (二)被告雖又抗辯：原告請求之貸款餘額屢屢不同云云，並提出
    台東區中小企業銀行房屋擔保借款繳息清單2 件為證（附於
    本院卷第43、44頁），惟查上開2 件繳款清單分別記載，被
    告自96年1 月起至96年9 月止繳息總額為1194萬5615元，自
    96年9 月起至96年12月止繳息總額為40萬9374元，並無貸款
    餘額之記載，是被告據上開2 件房屋擔保借款繳息清單抗辯
    原告告知之貸款餘額屢屢不同，顯屬無據。
  (三)綜上所述，被告之抗辯均無可採。
五、從而，原告依消費借貸及連帶保證之法律關係，請求被告連
    帶給付原告新臺幣4495萬4877元，及自民國96年10月31日起
    至清償日止按年利率百分之5.55計算之利息，暨自民國96年
    12月1 日起至清償日止，逾期6 個月以內者按上開利率加計
    百分之10（即年利率百分之6.105） 、超過6 個月部分按上
    開利率加計百分之20（即年利率百分之6.66）計算之違約金
    ，即屬有據，應予准許。
六、原告陳明願供擔保聲請宣告假執行，核無不合，爰酌定相當
    之擔保金額准許之。
七、據上論結，本件原告之訴為有理由，依民事訴訟法第85條第
    2 項、第390 條第2 項，判決如主文。
中    華    民    國    97    年    7     月    17    日
                  民事第三庭    法  官  何君豪
以上正本係照原本作成
如對本判決上訴，須於判決送達後20日內向本院提出上訴狀
中    華    民    國    97    年    7     月    17    日
                                書記官  黃琴茜


司法院資訊處製作；財團法人民間司法改革基金會備份。
